【裁判字號】    95,易,278
【裁判日期】    951122
【裁判案由】    詐欺
【裁判全文】
臺灣嘉義地方法院刑事判決               95年度易字第278號
公  訴  人  臺灣嘉義地方法院檢察署檢察官
被      告  丙○○
選任辯護人  湯光民律師
上列被告因詐欺案件，經檢察官提起公訴（九十四年度發查偵字
第九一號），本院判決如下：
    主  文
丙○○連續意圖為自己不法之所有，以詐術使人將本人之物交付
，處有期徒刑貳年。
    事  實
一、丙○○意圖為自己不法所有，基於概括之犯意，明知坐落嘉
    義縣太保市○○段下庄小段二六七號土地（下稱二六七號土
    地）及嘉義縣太保市○○○段春珠小段二七五號土地（下稱
    二七五號土地）未曾經法院公告拍賣，竟先於民國九十年年
    底某日，透過不知情之乙○○（業經檢察官另為不起訴處分
    確定）向戊○○訛稱：「二六七號土地已為法院查封拍賣，
    該筆土地值得購買」等語，之後丙○○即與乙○○陪同戊○○前往上開土地查看，戊○○於查看後不疑有他，即委託丙○○向本院投標，並於九十一年一月二十四日，應丙○○要
    求，匯款新臺幣（下同）八十萬元至丙○○設於中華郵政股
    份有限公司桃園八德大湳郵局（下稱大湳郵局）帳號○八一
    九七二─三號之帳戶內作為投標保證金，嗣丙○○向戊○○
    佯稱其已得標，戊○○遂於九十一年一月三十日再匯款一百
    五十三萬元至上開帳戶內，丙○○復向戊○○謊稱須再匯款
    十九萬二千元始得辦理點交，戊○○乃於九十一年十一月八
    日再匯款十九萬二千元至上開帳戶。嗣於九十二年三、四月
    間，丙○○承前詐欺取財之概括犯意，再向戊○○佯稱：「
    二七五號土地遭法院查封拍賣，可代為標購，俟得標後再行
    付款」等語，致戊○○再度陷於錯誤而委託丙○○代為標購
    ，於九十二年四月十五日，告知戊○○該土地已得標，得標
    金額為一百零九萬元，戊○○遂於當日匯款一百零九萬元至
    上開帳戶，嗣因戊○○屢次催促交付上開土地，丙○○皆一
    再藉故拖延，且無法提出上開土地之所有權狀及土地登記謄
    本，戊○○始知受騙，而查知上情。
二、案經戊○○訴由臺灣嘉義地方法院檢察署檢察官偵查起訴。
    理  由
一、按被告以外之人於審判外之陳述，經當事人於審判程序同意
    作為證據，法院審酌該言詞陳述或書面陳述作成時之情況，
    認為適當者，亦得為證據。當事人、代理人或辯護人於法院
    調查證據時，知有第一百五十九條第一項不得為證據之情形
    ，而未於言詞辯論終結前聲明異議，視為有前項之同意，刑
    事訴訟法第一百五十九條之五定有明文。查本件認定事實所
    引用之陳述證據，經本院於審理時提示被告丙○○及其辯護
    人均表示無意見，迄於言詞辯論終結前亦未聲明異議，可認
    為同意作為證據，本院審酌該陳述證據之取得過程並無瑕疵
    ，與本案待證事實間復具有相當之關聯性，以之為本案證據
    尚無不當，自得採為證據，先予敘明。
二、訊據被告丙○○固對於告訴人戊○○於上開時間匯款至其帳
    戶之事實供承不諱，惟矢口否認有何詐欺犯行，辯稱：其係
    委由好友施秀滿之公公黃嘉雄代為標購二六七號及二七五號
    土地，告訴人所匯款項均已陸續分次提領交付施秀滿及黃嘉
    雄，嗣因土地遲未過戶，有要求其二人書立款項借用證，並
    當場核對其二人之國民身分證，絕無詐欺之犯意云云。惟查
    ：
  (一)上開事實，業據告訴人於偵查中指訴綦詳（見第九六二號偵
    查卷第一七、二○、二一、六○、六一頁、第一五四號偵查
    卷第九、一○、二一頁），並於偵查及本院以證人身分具結
    證述詳明（見第九一號偵查卷第一三至一五頁、本院卷第六
    四至七三頁），並經證人乙○○於偵查（見第九一號偵查卷
    第八一、八五至八七頁）及本院（見本院卷第七三至八二頁
    ）結證屬實，復有郵政國內匯款執據附卷可稽（見第九六二
    號偵查卷第六至九頁）。又二六七號及二七五號土地未曾經
    法院拍賣等情，亦經證人即嘉義縣水上地政事務所測量員游
    火樹證述明確（見第九一號偵查卷第七八頁），復有嘉義水
    上地政事務所九十五年四月二十一日嘉上地一字第○九五○○○二○八六號函在卷足按（見第九一號偵查卷第一○六頁
    ）。
  (二)被告雖辯稱：係委由好友施秀滿之公公代為標購二六七號及
    二七五號土地，告訴人所匯款項均已陸續分次提領交付施秀
    滿及黃嘉雄云云，惟查告訴人將上開款項匯入被告所有上述
    大湳郵局帳戶後，該帳戶即有分次提領紀錄，固有大湳郵局
    帳戶客戶歷史交易清單（見第九六二號偵查卷第五二、五三
    頁）附卷可按，但被告辯稱告訴人所匯款項係支付標購土地
    之價金，果屬實在，其竟分次小額提領交付，歷次給付均未
    要求對方出具收據，實有違常情。且關於提領交付價金之地
    點及對象，被告於偵查中先稱：「（戊○○是不是在九十一
    年一月三十日匯款一百五十三萬元至你帳戶？）是，‧‧‧
    且他（指黃嘉雄）也都是分次叫我提領給他，都是施秀滿載
    我到嘉義市○○路，我把錢交給施秀滿，她再交給黃嘉雄」
    、「（你是拿到什麼地方交給黃嘉雄？）大部分都是拿到文
    化路的法院給黃嘉雄」、「（你如何交付給黃嘉雄這筆錢【
    指戊○○於九十二年四月十五日匯款一百零九萬元】？）我
    都是分次交給施秀滿。她每次都是用不同的理由，叫我拿錢
    給她」（見第九六二號偵查卷第五九頁），復稱：「我錢都
    是在嘉義文化路及其他地方的郵局，直接交給施秀滿」「（
    除郵局以外，還有其他處所？）沒有」（見第一五四號偵查
    卷第九頁）、「（你都是在哪裡提領現金？在何處交給施秀
    滿？）我大部分都在嘉義市○○路郵局、新港郵局。我在文
    化路郵局交給她一次，有時候在友愛路國稅局那邊」（見第
    一五四號偵查卷第二○頁），再稱：「（戊○○將錢匯給你
    之後如何將錢交給施秀滿或黃嘉雄？）都是施秀滿來載我，
    我都將現金交給她，有時在車上，有時在郵局」（見第九一
    號偵查卷第三五頁），於本院則稱：「我錢大部分交給施秀
    滿，也有部分交給黃嘉雄，我是分多次交付，都是拿現金交
    付，地點在朴子郵局、鹿草郵局、嘉義市○○路郵局等多處
    交付，其他地點我忘記了」各等語（見本院卷第二五頁），
    被告就提領交付之地點及對象，先稱都在嘉義市○○路法院
    交付，後改稱在嘉義市○○路郵局、友愛路國稅局、嘉義縣
    新港郵局交付，復改稱在朴子郵局、鹿草郵局、嘉義市○○
    路郵局等處交付，就提領交付之對象，先稱交給施秀滿，又
    稱交給黃嘉雄，嗣改稱大部分交給施秀滿，也有部分交給黃
    嘉雄，所述前後不一，實難採信。本院復依被告所稱曾與施
    秀滿、黃嘉雄聯絡之電話號碼（○五）0000000、（
    ○五）0000000號向中華電信股份有限公司查詢結果
    ，（○五）0000000電話自八十九年五月三十日迄今
    均為好樂迪股份有限公司嘉義分公司申請使用、（○五）0
    000000號電話於八十八年十二月二十一日為甲○○申
    請使用、九十一年十一月十一日為己○○申請使用、九十三
    年九月二十二日為林恆芬申請使用，有中華電信股份有限公
    司九十五年七月二十六日嘉服一字第九五○○○○二一號函
    附各申請人資料附卷可參（見本院卷第四三至四八頁），而
    林恆芬於偵查中稱：不認識施秀滿及黃嘉雄等語（見第一五
    四號偵查卷第八頁），證人甲○○、己○○於本院亦均證稱
    ：不認識被告、施秀滿及黃嘉雄，亦未接過被告電話等語（
    見本院卷第一一七至一二四頁），足見被告辯稱曾以上開二
    支電話與施秀滿、黃嘉雄聯絡云云，顯不足採。被告另辯稱
    ：因土地遲未能過戶，有要求施秀滿及黃嘉雄書立款項借用
    證，並當場核對其二人之國民身分證上資料云云，並提出黃
    嘉雄所出具之款項借用證二紙（見第九六二號偵查卷第二二
    、二三頁）及施秀滿所出具之款項借用證一紙為證（見第九
    六二號偵查卷第二四頁），惟經輸入該款項借用證上所載施
    秀滿及黃嘉雄之身分證字號查詢結果資料均不存在，有法務
    部戶役政資料查詢結果單附卷可參（見本院卷第一五一頁）
    ，另所載施秀滿及黃嘉雄之住址「嘉義市○○街二七號」，
    經本院向嘉義市西區戶政事務所調閱設籍於該址之戶籍資料
    ，並無名為「施秀滿及黃嘉雄」之人設籍於該處，有嘉義市
    西區戶政事務所九十五年十月十九日嘉市西戶資字第○九五
    ○○○四五四三號函附戶籍資料在卷足憑（見本院卷第一○
    四頁），證人即設籍於該址之丁○○復於本院證稱：其住在
    該處已二年，不認識也不曾聽過施秀滿及黃嘉雄等語（見本
    院卷第一二七頁），可見施秀滿及黃嘉雄是否確有其人，實
    有疑問，被告所辯於施秀滿及黃嘉雄書立款項借用證時，有
    當場核對其二人之國民身分證上資料云云，亦不足採。再者
    ，告訴人陸續匯款予被告之金額共計三百六十一萬二千元，
    而被告所提出施秀滿所出具之款項借用證一紙記載借用金額
    為「二百三萬元」，黃嘉雄出具之款項借用證二紙則分別記
    載借用金額為「一百九十六萬元」及「九十二萬元」，其上
    所載金額均與告訴人匯款予被告欲標購土地之金額不符。被
    告嗣辯稱：「借據金額包括我的錢及戊○○的錢，我給的錢
    約二百萬元，都是從我先生楊金火嘉義市農會、新港鄉農會
    安和分部帳戶領出，從八十九年至九十年間陸續交付，都是
    拿現金交付，每次交付幾萬元至一、二十萬元不等」（見本
    院卷第二五頁），又改稱：「（何人說【款項借用證】要填
    寫該金額的？）是施秀滿公公說的，就戊○○的金額及施秀
    滿向我及乙○○拿的錢，我的部分我也忘了有多少」、「（
    你借給他們的錢如何來的？）我從土地銀行貸款出來的，並
    沒有從我先生嘉義市農會或新港農會的戶頭提領出來」（見
    本院卷第一四四頁），再稱：「我借錢二十八萬元給施秀滿
    」、「（戊○○、乙○○有無借錢給施秀滿？）沒有」、「
    （為何施秀滿的款項借用證上寫二百零三萬元？）就我與戊○○、乙○○三人合算的金額」（見本院卷第一四六頁），
    其就款項借用證上之金額與告訴人匯款金額不符之原因，所
    述前後大相逕庭，顯難採信。況被告自偵查中迄本院言詞辯
    論終結時止，均未提出施秀滿、黃嘉雄之確實住居所及真實
    年籍資料供本院調查，如被告與施秀滿為相識多年好友，且
    交付款項合計高達三百六十一萬二千元，豈有不知其真實身
    分而貿然將此鉅款交由他人處理之理，是被告所辯委由施秀
    滿及黃嘉雄代為標購土地云云，要屬臨訟杜撰以圖卸責之詞
    ，顯不足採。
  (三)綜上所述，堪認被告於要求告訴人匯款之初，即有不法所有
    之詐欺意圖，所辯無非飾卸之詞，均不足採，本案事證明確
    ，其犯行堪以認定。
三、被告行為後，刑法於九十四年二月二日修正公布，並於九十
    五年七月一日施行，有關本件情形：
  (一)刑法第三百三十九條第一項之罪之法定本刑中關於罰金刑最
    低額部分，依修正後刑法第三十三條第五款規定為「新臺幣
    一千元以上，以百元計算之」，較舊法所定罰金最低額為「
    銀元一元以上」為重，依刑法第二條第一項規定，以修正前
    之規定為有利於被告。
  (二)刑法第五十六條連續犯之規定經修正刪除，連續犯之規定經
    刪除後，數行為將予分論併罰，而數罪併罰之結果較論以連
    續犯裁判上一罪之情形為重。經比較新舊法結果，以行為時
    舊法之規定有利於被告，自應適用舊法之規定，亦即仍依連
    續犯之規定論處。
  (三)綜其全部罪刑之結果而為比較後，以上均應適用行為時之規
    定。
四、刑法第三百三十九條第一項之罪之法定本刑中關於罰金之規
    定，依九十五年六月十四日增訂公布之刑法施行法第一條之
    一：「中華民國九十四年一月七日刑法修正施行後，刑法分
    則編所定罰金之貨幣單位為新臺幣」「九十四年一月七日刑
    法修正時，刑法分則編未修正之條文定有罰金者，自九十四
    年一月七日刑法修正施行後，就其所定數額提高為三十倍。
    但七十二年六月二十六日至九十四年一月七日新增或修正之
    條文，就其所定數額提高為三倍」，由原先以銀元計算，並
    依罰金罰鍰提高標準條例第一條前段提高十倍之規定，修正
    為依新臺幣計算並提高為三十倍。參酌刑法施行法第一條之
    一之立法說明，該條文第二項係「考量新修正之刑法施行後
    ，不再適用『現行法規所定貨幣單位折算新臺幣條例』，為
    使罰金數額趨於一致，避免衍生新舊法比較適用問題，以緩
    和實務適用法律之衝擊之前提下，規定第二項如上」，顯見
    刑法施行法第一條之一第二項增訂後，自無再與「現行法規
    所定貨幣單位折算新臺幣條例」、「罰金罰鍰提高標準條例
    」比較新舊法適用有關刑法分則編未修正之條文定有罰金者
    之必要，附此敘明。
五、核被告所為，係犯刑法第三百三十九條第一項之詐欺取財罪
    。其向告訴人為上開犯行時，就二六七號土地部分，係利用
    不知情之乙○○為之，為間接正犯。被告多次詐欺犯行，時
    間緊接，方法相同，觸犯構成要件相同之罪名，顯係基於概
    括之犯意為之，為連續犯，爰依修正前刑法第五十六條規定
    論以一罪，並依法加重其刑。爰審酌被告係小學畢業之智識
    程度，利用法院拍賣名義向告訴人詐財之犯罪手段，犯罪所
    得高達三百六十一萬二千元，犯後猶飾詞卸責不知悔改，迄
    未與告訴人達成和解等一切情狀，量處如主文所示之刑，以
    資懲儆。
據上論斷，應依刑事訴訟法第二百九十九條第一項前段，刑法第
二條前段、第五十六條（修正前）、第三百三十九條第一項、第
三十三條第五款（修正前），刑法施行法第一條之一第一項、第
二項前段，判決如主文。
本案經檢察官陳志川到庭執行職務。
中    華    民    國  九十五  年   十一   月  二十二  日
                  刑事第三庭    審判長法  官  陳仁智
                                      法  官  黃義成
                                      法  官  鄭雅文
以上正本證明與原本無異。
如不服本判決，應於判決送達後十日內，向本院提出上訴狀。
中    華    民    國  九十五  年   十一   月  二十二  日
                                      書記官  鄭翔元
附錄論罪科刑法條：
刑法第三百三十九條第一項
意圖為自己或第三人不法之所有，以詐術使人將本人或第三人之
物交付者，處五年以下有期徒刑、拘役或科或併科一千元以下罰
金。


司法院資訊處製作；財團法人民間司法改革基金會備份。
